臺灣板橋地方法院刑事判決　　　　　　 95年度簡上字第546號
上　訴　人　乙○○
即　被　告
選任辯護人　詹啟章律師
上列被告因妨害自由案件，不服本院95年度簡字第3919號中華民
國95年6 月30日第一審判決（聲請案號：94年度偵字第19933 號
；併辦案號：95年度偵字第10757 號、第10756 號），本院管轄
之第二審合議庭判決如下：
    主  文
原判決撤銷。
乙○○共同以強暴妨害人行使權利，處有期徒刑肆月，如易科罰
金以銀元參佰元即新臺幣玖佰元折算壹日；減處為有期徒刑貳月
，如易科罰金以銀元參佰元即新臺幣玖佰元折算壹日。
    事  實
一、乙○○係中國探針股份有限公司（址設臺北縣板橋市○○路
　　二四巷八號四樓，以下簡稱中國探針公司）之董事。緣中國
    探針公司係上櫃公司，依財團法人中華民國證券櫃檯買賣中
    心（下稱櫃檯買賣中心）上櫃公司設置獨立董事、監察人之
    相關處置措施之規定，需設置獨立董事，因該公司獨立董事
    高孔廉於民國九十四年六月七日辭任後，已無其他獨立董事
    ，席次不符規定，櫃檯買賣中心遂於九十四年六月十日發函
    要求中國探針公司應於九十四年九月十日前召開股東臨時會
    補選獨立董事，中國探針公司乃於九十四年六月二十九日召
    開董事會，決議通過於九十四年九月九日（星期五）上午九
    時在臺北縣板橋市○○路二四巷八號六樓中國探針公司會議
    中心召開股東臨時會，補選獨立董事。詎乙○○因與中國探
    針公司發生經營權之糾紛，乃於九十四年八月二十九日之董
    事會中先利用無效之決議解除甲○○董事長之職位，再以無
    效之決議改選自己為中國探針公司董事長，並提案延期召開
    中國探針公司股東臨時會，乙○○隨即於同日指示員工將中
    國探針公司股東臨時會延期召開之訊息上網公告，惟於翌日
    （即九十四年八月三十日）即遭櫃買賣中心退件。嗣中國探
    針公司董事長甲○○仍依據原董事會決議按原定日期於同年
    九月九日上午九時至十一時止，在中國探針公司內召開股東
    臨時會，乙○○竟基於妨害他人行使權利之犯意，於九十四
    年九月八日晚間十時許，先指使不知情之鎖匠私自更換中國
    探針公司之大門門鎖，並於九十四年九月九日上午九時許，
    封閉中國探針公司鐵捲門，夥同至少八名之真實姓名年籍不
    詳之成年男子阻擋在中國探針公司之門口，基於共同犯意聯
    絡，阻止董事長甲○○及其他股東進入公司召開股東臨時會
    ，共同以此強暴之手段妨害甲○○召開及其他股東於該地點
    參加合法股東臨時會之權利。嗣甲○○透過股務代理人宣布
    將開會地點移往中國探針公司對面活動中心，乃得依原定時
    程召開股東臨時會。
二、案經被害人甲○○告訴及臺北縣政府警察局板橋分局報告臺
    灣板橋地方法院檢察署檢察官偵查終結聲請原審法院以簡易
    判決處刑。
    理  由
一、訊據被告乙○○於警詢及偵查中供承於九十四年八月二十九
    日董事會自任主席決議延期股東臨時會議之召集，並於九十
    四年九月八日自行更換中國探針公司大門門鎖，且於九十四
    年九月九日上午阻止甲○○及其他股東進入中國探針公司召
    開股東臨時會等情，惟於本院審理時矢口否認涉有強制罪之
    犯行，辯稱：伊為中國探針公司合法董事長，伊認為九十四
    年九月九日之股東臨時會既已延期召開，而甲○○及其他股
    東擬在公司召開股東會，即屬於不合法之會議。因此，伊不
    希望甲○○等人在公司內召開股東臨時會，乃遵守董事會之
    決議，伊主觀上並無以強暴方法妨害他人行使權利之犯意，
    且伊亦未指示他人更換門鎖，九月九日上午之抗議過程平和
    、伊只有消極、被動的行為，並無任何推擠、衝撞之暴力行
    為發生，伊未對甲○○及其他股東施以任何強暴，實際上並
    未妨害甲○○及其他股東行使權利，之後股東臨時會也繼續
    召開，伊當無觸犯刑法第三百零四條第一項妨害他人行使權
    利之強制罪可言。
二、惟查：
（一）被告乙○○係中國探針公司之董事。而中國探針公司係上
      櫃公司，依櫃檯買賣中心上櫃公司設置獨立董事、監察人
      之相關處置措施之規定，需設置獨立董事，因該公司獨立
      董事高孔廉於九十四年六月七日辭任後，已無其他獨立董
      事，席次不符規定，櫃檯買賣中心遂於九十四年六月十日
      發函要求中國探針公司應於九十四年九月十日前召開股東
      臨時會補選獨立董事，中國探針公司乃於九十四年六月二
      十九日召開董事會，決議通過於九十四年九月九日（星期
      五）上午九時在臺北縣板橋市○○路二四巷八號六樓中國
      探針公司會議中心召開股東臨時會，補選獨立董事，而被
      告乙○○因與中國探針公司發生經營權之糾紛，於九十四
      年八月二十九日之董事會中以無效之決議解除甲○○董事
      長之職位，再以無效決議改選自己為中國探針公司董事長
      ，並提案延期召開中國探針公司股東臨時會等情，業據告
      訴人即中國探針公司董事長甲○○於本院九十六年四月十
      六日審判期日具結指證在案，並有其提出中國探針公司變
      更登記表、董事、監察人或其他負責人名單影本、財團法
      人中華民國證券櫃檯買賣中心九十四年六月十日證櫃監字
      第０九四００一四八七九號函文、經濟部九十四年十月十
      四日經授中字第０九四三二九三０六三０號函文及九十四
      年十月十四日經受中字第０九四三二九五七一四０號函文
      各一份、中國探針公司九十四年八月二十九日第三屆第八
      次董事會議事錄、本院九十四年度重字第四六四號判決影
      本、確定證明書影本可憑，堪認定為事實，從而中國探針
      公司之董事長應為告訴人甲○○，而非被告甚明。
（二）又被告於九十四年八月二十九日之董事會中雖決議延期召
      開中國探針公司股東臨時會，然該決議無效，告訴人甲○
      ○於九十四年九月九日所召集之臨時股東會決議為合法有
      效乙節，亦經本院民事庭以九十四年度訴字第一五○五號
      判決確認在案，有該案判決影本及確定證明書附於本院審
      理卷（二）可按，故被告抗辯稱伊為中國探針公司合法董
      事長，九十四年九月九日之股東臨時會召開程序不合法云
      云，均屬無據。
（三）又被告於九十四年九月八日晚間十時許，指使不知情之鎖
      匠私自更換中國探針公司之大門門鎖，經被告於九十四年
      十月三日接受警詢及95年五月十六日接受檢察官偵訊時坦
      認在案，有偵查卷附訊問筆錄可憑。被告在封鎖中國探針
      公司股東臨時會會議場地大門後，於九十四年九月九日上
      午九時許，接續封閉鐵捲門，夥同至少八名之真實姓名年
      籍不詳之成年男子阻擋在中國探針公司之門口，阻止中國
      探針公司董事長甲○○召開及其他股東進入公司參加股東
      臨時會等情，則經告訴人甲○○於本院九十六年四月十六
      日審判期日具結指證明確，並有檢察官提出九十四年九月
      九日現場光碟一張及翻拍照片一紙為證，該錄影光碟經本
      院於九十六年五月十日勘驗後，亦發見被告與多名身著黑
      色西裝及白色上衣之男子站立於中國探針公司鐵捲門前，
      阻止中國探針員工進入公司，其後元富證券公司股務代理
      人宣佈另至里民活動中心開股東臨時會，由董事長甲○○
      擔任主席，此有本院九十六年五月十日日勘驗筆錄可稽。
      揆諸刑法刑法第三百零四條第一項之強制罪所保護法益為
      個人意思自由，故所用之強暴、脅迫手段足以妨害他人行
      使權利，或足使他人行無義務之事為已足，並非以被害人
      之自由完全受其壓制為必要，而所謂強暴亦不以直接施諸
      於他人為限，間接施諸於物體而影響於他人者，亦屬之，
      此觀最高法院二十八年度上字第三六五○號判例自明。被
      告更換中國探針公司大門門鎖，封閉鐵捲門，夥同他人站
      立於中國探針公司門前，利用人數之優勢及封阻通行入口
      之方式妨害中國探針公司董事長召開及其他股東進入公司
      參加股東臨時會，核其所為即該當以強暴之手段，妨害甲
      ○○召開及其他股東於該地點參加合法股東臨時會之權利
      。
（四）綜上，被告所辯各節與事實相違，無從為其有利之認定，
      本件事證明確，被告犯行堪以認定。
三、核被告行為後，刑法施行法已於九十五年六月十四日增訂該
    法第一條之一規定，並自九十五年七月一日施行，其將刑法
    分則所定罰金之貨幣單位均改為新臺幣，並分別提高為三倍
    或三十倍；另刑法第三十三條第五款關於罰金刑之規定、第
    四十一條第一項關於易科罰金折算標準之規定，均已於九十
    四年二月二日修正公布，並同自九十五年七月一日施行。按
    同於九十五年七月一日修正施行之刑法第二條規定，乃係關
    於新舊法比較適用之準據法，其本身無關行為可罰性要件之
    變更，故於九十五年七月一日前揭法律修正施行後，如有涉
    及比較新舊法之問題，即應逕依修正後刑法第二條第一項規
    定，為「從舊從輕」之比較（參見最高法院九十五年度第八
    次刑事庭會議決議意旨）。茲分述如下：
（一）刑法分則編各罪所定罰金之貨幣單位原為銀元，且依修正
      前刑法第三十三條第五款規定，罰金刑為一銀元以上，而
      有關罰金倍數之調整及銀元與新台幣之折算標準，則定有
      「罰金罰鍰標準條例」及「現行法規所定貨幣單位折算新
      台幣條例」，除罰金以一銀元折算三元新臺幣外，並將七
      十二年六月二十六日以前修正之刑法部分條文罰金數額提
      高二至十倍，其後修正者則不再提高倍數；嗣修正後刑法
      第三十三條第五款則將罰金刑提高為新台幣一千元以上，
      並以百元計算之，且因刑法第三十三條第五款所定罰金貨
      幣單位既已改為新台幣，刑法分則編各罪所定罰金之貨幣
      單位亦應配合修正為新臺幣，且考量刑法修正施行後，不
      再適用「現行法規所定貨幣單位折算新臺幣條例」，為使
      刑法分則編各罪所定罰金之最高數額與刑法修正前趨於一
      致，爰增訂刑法施行法第一條之一規定，將刑法分則編各
      罪所定罰金之貨幣單位均改為新台幣，並將七十二年六月
      二十六日以前修正之刑法部分條文罰金數額提高為三十倍
      ，其後修正者則提高為三倍。是以刑法分則編第三百零四
      條第一項強制罪所定罰金刑之最高數額，於上開規定修正
      後仍屬一致，並無不同；但其罰金刑之最低數額，則比修
      正前提高，從而自以修正前之規定較為有利。
（二）修正後刑法第五十五條刪除牽連犯之規定，保留想像競合
      犯，增訂「但不得科以較輕罪名所定最輕本刑以下之刑。
      」但書，該但書為法理之明文化，以本件被告所實行強制
      罪侵害二人以上被害人自由法益，適用修正前後關於想像
      競合犯規定，並無不同，應逕行適用修正後之現行刑法第
      五十五條規定處斷。
（三）新修正刑法第二十八條修正為「二人以上共同實行犯罪之
      行為者，皆為正犯。」被告有犯罪行為之共同實行，無論
      依修正前後刑法第二十八條規定，均成立共同正犯，並無
      較有利或不利之情形，亦應逕行適用修正後之現行刑法第
      二十八條規定處斷。
（四）核被告所為，係犯刑法第三百零四條第一項之以強暴妨害
      人行使權利罪。又被告與事實欄所示至少八名真實姓名年
      籍不詳之成年男子間，就前開強制罪之犯行，有犯意聯絡
      及行為分擔實行，為共同正犯（被告利用不知情鎖匠換鎖
      部分為間接正犯）。又被告以一共同強暴行為妨害多人行
      使權利，成立同種想像競合犯，爰依刑法第五十五條前段
      規定論以一罪。爰審酌被告犯罪動機、目的、手段、對被
      害人甲○○代表公司召開中國探針公司股東臨時會及股東
      參加開會之權益所生損害程度、犯罪後態度等一切情狀，
      量處如主文第二項所示之宣告刑，而修正後刑法第四十一
      條第一項前段關於得易科罰金之折算標準，由「得以一元
      以上三元以下折算一日」（按：此規定配合修正前罰金罰
      鍰提高標準條例第二條【現已刪除】規定，就其原定數額
      提高為一百倍折算一日，則最高應以銀元三百元折算一日
      ，經折算為新台幣後，應以新台幣九百元折算為一日），
      提高為「以新台幣一千元、二千元或三千元折算一日」，
      並刪除「因身體、教育、職業、家庭之關係或其他正當事
      由，執行顯有困難」之條件。是以修正前刑法所定易科罰
      金之折算標準金額較低，自係修正前刑法較為有利，故本
      件依刑法第二條第一項前段規定，應依修正前刑法第四十
      一條前段規定諭知如易科罰金之折算標準。另被告犯罪時
      間在九十六年四月二十四日前，合於減刑要件，應依中華
      民國九十六年罪犯減刑條例第二條第一項第三款規定，減
      其宣告刑二分之一，同時諭知如易科罰金之折算標準如主
      文第二項所示，以資懲戒。
四、檢察官聲請併辦意旨（九十五年度偵字第一○七五七號、第
    ○七五六號）另稱：被告係中國探針公司之董事。緣中國探
    針公司係上櫃公司，依櫃檯買賣中心上櫃公司設置獨立董事
   、 監察人之相關處置措施之規定，需設置獨立董事，因該公
    司獨立董事高孔廉於民國九十四年六月七日辭任後，已無其
    他獨立董事，席次不符規定，櫃檯買賣中心遂於九十四年六
    月十日發函要求中國探針公司應於九十四年九月十日前召開
    股東臨時會補選董事，中國探針公司乃於九十四年六月二十
    九日召開董事會，決議通過於九十四年九月九日（星期五）
    上午九時在臺北縣板橋市○○路二四巷八號六樓中國探針公
    司會議中心召開股東臨時會，補選獨立董事。詎被告明知中
    國探針公司若未於櫃檯買賣中心指定之期間內召開股東臨時
    會補選獨立董事，中國探針公司之股票將遭櫃檯買賣中心處
    以變更交易方式或停止買賣之處分，竟意圖為自己不法之利
    益，於九十四年八月二十九日之董事會，非法決議解除甲○
    ○董事長之職位，同時改選自己為中國探針公司董事長，並
    提案延期召開中國探針公司股東臨時會，被告並隨即於同日
    指示員工將中國探針公司股東會延期召開之訊息上網公告，
    惟於翌日即遭櫃買賣中心退件。嗣甲○○仍決定依原定日期
    於同年九月九日上午九時至十一時止，在中國探針公司內召
    開股東臨時會，乙○○竟基於妨害他人行使權利之犯意，於
    九十四年九月八日下午十時許，先指使不知情之鎖匠私自更
    換中國探針公司之大門門鎖，並於九十四年九月九日上午九
    時許，夥同八名真實姓名年籍不詳之成年男子阻擋在中國探
    針公司之門口，阻止甲○○及其他股東進入公司召開股東臨
    時會，被告即以此強暴之手段，妨害甲○○及其他股東召開
    合法股東臨時會之權利。嗣因甲○○將開會地點移往中國探
    針公司對面活動中心，依原定時程召開股東臨時會，始未生
    損害於中國探針公司，認被告所為除成立刑法第三百零四條
    第一項強制罪外，尚涉犯刑法第三百四十二條第二項、第一
    之背信未遂罪，故請求本院就其背信未遂犯行併予審究。
五。按犯罪事實應依證據認定之，無證據不得認定犯罪事實；
    又不能證明被告犯罪或其行為不罰者，應諭知無罪之判決，
    為刑事訴訟法第一百五十四條第二項、第三百零一條第一項
    所明文。而刑法第三百四十二條第一項背信罪之成立要件包
    括：（一）須有為他人負有代為處理事務之責者為之；（二
    ）須認識其行為違背任務且欲加害本人之財產；（三）須有
    為自己或第三人不法利益或損害本人利益之意圖；（四）須
    有違背任務之行為；（五）須以他人之財產或利益為對象。
    （六）本人之財產或利益受有損害。經查：依公司法第一百
    七十條、第一百七十一條之規定，有關股份有限公司股東臨
    時會之有權召開機關為董事會，並非董事個人，而股份有限
    公司之董事會採合議制，依公司法第二百零三條規定，股份
    有限公司董事會亦須由董事長召集之。而系爭中國探針公司
    董事長為告訴人甲○○，被告並非中國探針公司之董事長，
    經前引本院民事判決確認在案，從而以中國探針公司股東臨
    時會之召開而言，其有責為中國探針公司處理該項事務之人
    並非被告，易言之，被告本身並非為中國探針公司處理股東
    臨時會召開事務之人，其就本件犯罪行為之實行，不具備刑
    法第三百四十二條第一項背信罪之犯罪主體適格，公訴人復
    未舉出其他積極確切證據足資認定被告有此部分背信未遂犯
    行，此部分與被告成立強制罪部分即無修正前刑法第五十五
    條所定牽連犯關係，不為聲請簡易判決處刑效力所及，本院
    無從併予審究，爰退回併案卷證，請檢察官另行依法為處理
    。
六、綜上所析，本件原審判決認被告所為除成立刑法第三百零四
    條第一項強制罪外，尚成立刑法第三百四十二條第一項、第
    二項背信罪未遂罪，遂依修正前刑法第五十五條牽連犯規定
    從背信未遂罪論處被告，其認事用法容有誤會，又原審判決
    漏未斟酌被告之共同強制罪行成立想像競合犯，亦有未洽，
    被告上訴意旨求為無罪之判決，雖無理由，然原審判決既有
    上述可議之處，除新舊刑法比較及中華民國九十六年罪犯減
    刑條例適用部分由本院依職權補充敘明外，尚涉及判決結果
    之不同，即應予以撤銷，由本院依刑法第二條第一項前段、
    第二十八條、第五十五條前段、第三百零四條第一項、修正
    前刑法第四十一條第一項前段，罰金罰鍰提高標準條例第一
    條前段、修正前同條例第二條，現行法規所定貨幣單位折算
    新臺幣條例第二條，中華民國九十六年罪犯減刑條例第二條
    第一項第三款規定，另為判決如主文第二項所示。
據上論斷，應依刑事訴訟法第455 條之1 第1 項、第3 項、第36
9 條第1 項前段、第364 條、第299 條第1 項前段、刑法第2 條
第1 項前段、第28條、刑法第304 條第1 項、第55條、修正前刑
法第41條第1 項前段、罰金罰鍰提高標準條例第1 條前段、修正
前罰金罰鍰提高標準條例第2 條，現行法規所定貨幣單位折算新
臺幣條例第2 條，中華民國九十六年罪犯減刑條例第2 條第1 項
第3款，判決如主文。
本案經檢察官郭學廉到庭執行職務。
中　　華　　民　　國　　96　　年　 8 　　月　　 29　　日
                  刑事第四庭    審判長法　官  陳恆寬
                                      法　官  陳福來
                                      法　官  張江澤
以上正本證明與原本無異
本件不得上訴
                                      書記官　張惠芳
中　　華　　民　　國　　96　　年　　9 　　月　　3 　　日
附錄本案論罪科刑法條全文：
中華民國刑法第三百零四條
以強暴、脅迫使人行無義務之事或妨害人行使權利者，處三年以
下有期徒刑、拘役或三百元以下罰金。
前項之未遂犯罰之。
